【裁判字號】    94,易,1783
【裁判日期】    950623
【裁判案由】    侵占
【裁判全文】
臺灣臺北地方法院刑事判決              94年度易字第1783號
    公  訴  人  臺灣臺北地方法院檢察署檢察官
    被      告  甲○○
上列被告因侵占案件，經檢察官提起公訴（九十三年度偵字第二
一二０九號），本院判決如下：
    主  文
甲○○無罪。
    理  由
一、公訴意旨略以：被告甲○○與丁○○係朋友關係，被告甲○○於民國九十三年七月二十九日晚間十九時許，駕駛車牌號
    碼ＢＷ－０六六０號自用小客車，搭載丁○○至臺北市○○
    區○○路光華橋下光華商場，丁○○將其任職之台灣日光燈
    股份有限公司（下稱台灣日光燈公司）配置與其使用之型號
    Ｇ五五一、ＡＴＩＭ九、六四ＭＢ、序號九六Ｆ三一Ｗ００
    ０一Ｑ00000000號筆記型電腦及公事包放置於該車
    後座後，二人即下車至光華商場購物。嗣於同日晚間十一時
    許，二人一起返回臺北市中山區○○○路○段一號光華橋下
    停車場，被告甲○○上車後竟將車門上鎖，並逕自將車輛駛
    離，丁○○即以行動電話聯絡被告甲○○歸還放置於其車上
    之電腦，詎被告甲○○竟意圖為自己不法之所有，侵占上開
    離丁○○持有之電腦、公事包，並偽稱將電腦及公事包丟置
    於該停車場，致丁○○與友人戊○○尋找未獲。嗣後經丁○○多次催討，被告甲○○仍拒不歸還，因認被告涉犯刑法第
    三百三十五條第一項之侵占罪嫌。
二、按犯罪事實應依證據認定之，無證據不得認定其犯罪事實；
    又不能證明被告犯罪者，應諭知被告無罪之判決，刑事訴訟
    法第一百五十四條第二項、第三百零一條第一項分別定有明
    文。而事實之認定，應憑證據，如未發現相當證據或證據不
    足以證明，自不能以推測或擬制之方法，為裁判基礎（最高
    法院四十年台上字第八十六號判例意旨參照）。再認定不利
    於被告之事實，須依積極證據，苟積極證據不足為不利於被
    告事實之認定時，即應為有利於被告之認定，更不必有何有
    利之證據（最高法院三十年上字第八一六號判例意旨參照）
    ；又所謂「積極證據足以為不利被告事實之認定」係指據為
    訴訟上證明之全盤證據資料，在客觀上已達於通常一般之人
    均不致於有所懷疑，而得確信被告確曾犯罪之程度，若未達
    到此一程度，而有合理懷疑之存在時，即無從為有罪之認定
    （最高法院七十六年台上字第四九八六號判例意旨參照）。
    而告訴人之告訴，係以使被告受刑事追訴為目的，是其陳述
    是否與事實相符，自應調查其他證據以資審認（最高法院五
    十二年臺上字第一三００號判例意參照）；即必須藉由補強
    證據之存在，以增強或擔保告訴人陳述之證明力，告訴人之
    陳述始適合作為認定犯罪事實之基礎。（最高法院四十六年
    台上字第二六０號判例意旨參照）。申言之，認定犯罪事實
    所憑之證據，雖不以直接證據為限，間接證據亦包括在內，
    然而無論直接證據或間接證據，其為訴訟上之證明，須於通
    常一般之人均不致有所懷疑，而得確信其為真實之程度者，
    始得據為有罪之認定，倘其證明尚未達此一程度，而有合理
    之懷疑存在而無從使事實審法院得有罪之確信時，即應由法
    院為諭知被告無罪之判決；換言之，事實審法院倘已踐行完
    畢調查證據之程序後，仍無法形成「被告確有該當各該構成
    要件所欲處罰之構成要件事實」之確信時，即應依刑事訴訟
    法上「罪疑利益歸於被告（亦即，倘有懷疑則從被告之利益
    作解釋）」之證據法則，逕為被告有利之認定。
三、公訴人認被告涉犯侵占罪嫌，無非係以：告訴人丁○○之指
    述、證人戊○○、呂昆原、己○○、乙○○、丙○○之證述
    ，及臺灣日光燈公司出具之資產證明書、巨崙科技股份有限
    公司開具之訂購單、發票等為證。
四、訊據被告固不否認曾將丁○○使用之上開筆記型電腦賣出，
    惟矢口否認有何侵占犯嫌，辯稱：這台電腦是丁○○以新臺
    幣（下同）二萬八千元賣給我的，我沒有侵占丁○○指訴的
    電腦，我也曾檢查過電腦，並沒有看到公司資產之標記等語
    。是本件爭點在於被告持有告訴人丁○○所有之上開筆記型
    電腦，並將之轉賣與他人，主觀上是否具有為自己不法所有
    之意圖。
五、經查：
  (一)系爭筆記型電腦為台灣日光燈公司配置予任職於該公司之丁○○使用，型號為Ｇ五五一、ＡＴＩＭ九、六四ＭＢ、序號
    為九六Ｆ三一Ｗ０００一Ｑ00000000號等節，業據
    告訴人丁○○指訴明確，並經告訴人丁○○之主管即證人己○○及陪同丁○○至警局製作筆錄並抄錄系爭電腦型號、序
    號之證人丙○○於本院審理時證述明確，經核渠等所述相符
    ，並有臺灣日光燈公司出具之資產證明書、巨崙科技股份有
    限公司開具之訂購單、發票等為證，此亦為被告所是認，此
    部份之情節堪信為真實。
  (二)證人戊○○於本院審理時證述，九十三年七月二十九日晚間
    告訴人丁○○曾以電話聯絡其至光華商場附近，告訴人丁○○表示公事包在停車場某處，證人戊○○便陪同尋找，但沒
    有找到公事包，期間告訴人丁○○曾以電話聯絡他人，惟證
    人戊○○無法知悉內容為何等語（本院九十五年一月四日審
    判筆錄參照），依證人戊○○上開證述，證人戊○○至光華
    商場後，並未看見被告，也未找到告訴人丁○○所謂之公事
    包，是其上開證述無法認定如起訴書所載被告當日曾侵占告
    訴人丁○○之筆記型電腦或被告將告訴人丁○○之公事包丟
    棄於光華商場停車場附近而先行離去等情。而告訴人丁○○
    指訴被告侵占其筆記型電腦，並將其公事包丟於光華商場停
    車場附近，亦與證人戊○○證述當日丁○○要尋找的公事包
    內即是筆記型電腦等情不符，則告訴人丁○○此部份之指訴
    即有瑕疵，則被告辯解當日丁○○僅為搭其便車至光華商場
    ，一至目的地，雙方便各自活動，而告訴人丁○○之公事包
    及筆記型電腦未在其車上，並非無據，本院自無從僅以告訴
    人丁○○有瑕疵之指訴而認定被告係在當日侵占告訴人丁○○置其車上之筆記型電腦或公事包。至於告訴人丁○○雖提
    出九十三年七月二十九日與被告有多次電話聯絡之通聯紀錄
    ，惟依該通聯紀錄並無法得知通話內容為何，亦難僅以被告
    與告訴人多次通話而遽以推論出告訴人所指述當日之情節。
  (三)證人呂昆原為九十三年八月二十一日受理告訴人丁○○至臺
    北市政府警察局中山分局長春派出所（下稱長春派出所）報
    案筆記型電腦遭侵占之員警，其於本院審理時證稱：其僅單
    純受理告訴人丁○○之報案，並未居間協調雙方如何處理筆
    記型電腦，此部份係由當事人自行協商，與其業務無關，其
    亦不清楚等語（本院九十五年一月四日審判筆錄參照）；再
    者，證人丙○○於本院審理時證述，主要是針對九十三年八
    月二十一日在長春派出所製作筆錄之情形，依證人丙○○證
    述內容，當日在警局雙方曾檢視筆記型電腦之序號，而被告
    與告訴人丁○○就筆記型電腦爭執之內容，均如同其等二人
    在本院審理時之各自表示之內容等情，則依證人丙○○、呂
    昆原於本院審理時之證述，均無法證明被告與告訴人丁○○
    間就系爭筆記型電腦究為如何之約定，亦無法認定被告主觀
    上有何為自己不法所有之意圖，均無法為被告不利之認定。
    況依證人丙○○之證述，被告對於系爭筆記型電腦自警局時
    ，即表示該電腦係向告訴人丁○○所購買等情，益證其欠缺
    主觀上不法所有之犯意。
  (四)被告雖辯稱告訴人丁○○曾交付系爭筆記型電腦之發票原本
    但因系爭筆記型電腦已轉賣他人，因此無法提出云云；惟依
    證人乙○○、己○○於本院審理時之證述，告訴人丁○○曾
    在系爭筆記型電腦遺失後，為賠償公司一部相同等級之電腦
    ，向公司影印系爭筆記型電腦之發票，以了解電腦之價額、
    品牌及相關之配備，發票正本因為時間久了已丟棄等語（本
    院九十五年四月十二日、九十五年六月七日審判筆錄參照）
    。本院比對被告與證人乙○○、己○○之證述，其等對於系
    爭筆記型電腦發票原本之流向，所述不一，並衡諸(1)電腦或
    其相關配備之二手市場，不論係拍賣或維修，電腦廠商認定
    是否屬於原廠之保固範圍或係認定電腦之出廠時間，均視電
    腦本身內部建置之編號或購買後以此序號上網登錄而確保其
    保固時間或認定是否屬於原廠商品，並不以出示購買之原始
    發票或相關憑證為據，此乃一般買賣電腦市場之常情；(2)檢
    察官所提出之相關卷內證據，並無系爭筆記型電腦之原始購
    買發票，均僅有影本，而證人己○○亦表示目前發票正本已
    丟棄等情。本院認被告與告訴人丁○○間就系爭筆記型電腦
    究有無買賣關係，無法僅以被告或告訴人丁○○所爭執有無
    交付原始發票為主要認定標準。況被告尚得提出在九十三年
    七月二十八日曾提款三萬元用以支付筆記型電腦價金之活期
    性存款指定期間交易明細查詢（偵查卷第九十六頁參照）。
    是不論被告所辯其曾從告訴人丁○○處取得系爭筆記型電腦
    之原始發票，或告訴人指述未曾交付發票正本予被告何者屬
    實，本院均無從認定被告所辯已隨同電腦賣出之發票原本與
    證人己○○證述已丟棄之系爭筆記型電腦之原始發票是否相
    同。雖檢察官欲以上開二位證人之證述為證據，證明告訴人
    丁○○曾向公司影印發票，被告不可能取得系爭電腦發票正
    本等情，惟買賣電腦不以交付原始發票為要件，已如前述，
    本院自無從以此推論出被告主觀上有為自己不法所有之意圖
    。
六、綜上所述，檢察官在本件訴訟上所提出之上開證據，均難證
    明被告有何侵占之故意，揆諸前開說明，本於罪疑利益歸於
    被告之原則（無罪推定之原則），為有利於被告之認定，並
    斟酌本案之全辯論意旨，既不能證明被告犯罪，即應為被告
    無罪之諭知。
據上論斷，應依刑事訴訟法第三百零一條第一項，判決如主文。
本案經檢察官蕭斌志到庭執行職務。
中    華    民    國    95    年    6     月    23    日
                  刑事第九庭審判長法  官  蘇素娥
                                  法  官  官信成
                                  法  官  葉珊谷
上正本證明與原本無異。
如不服本判決，應於判決送達後10日內向本院提出上訴狀（應抄
附繕本）。告訴人或被害人如對於本判決不服者，應具備理由請
求檢察官上訴，其上訴期間之計算係以檢察官收受判決正本之日
期為準。
                                  書記官  顏淑華
中    華    民    國    95    年    6     月    23    日


司法院資訊處製作；財團法人民間司法改革基金會備份。
